【裁判字號】    98,交聲,973
【裁判日期】    980506
【裁判案由】    聲明異議
【裁判全文】
臺灣高雄地方法院交通事件裁定         98年度交聲字第973號
原處分機關  高雄市政府交通局
異  議  人  甲○○
上列受處分人因聲明異議案件，對於高雄市政府交通局98年4 月
2 日所為之處分（原處分：高市交裁字第裁32-B00000000號），
聲明異議，本院裁定如下：
    主  文
原處分關於裁處甲○○酒精濃度超過規定標準者部分之罰鍰新臺
幣肆萬玖仟伍佰元撤銷。
上開撤銷部分甲○○不罰。
其他異議駁回。
    理  由
一、異議意旨略以：異議人甲○○於民國96年3 月11日上午4 時
    25分許，酒後駕駛車號YZ-0600 號自小客車，行經高雄市○
    ○路及市○○路口時，為警測得呼氣中酒精濃度達每公升0.
    55毫克以上，遭警製單舉發，惟異議人因此所涉酒後駕車之
    公共危險刑事案件，業另經臺灣高雄地方法院檢察署檢察官
    以96年度偵字第7966號為緩起訴處分，異議人亦已履行緩起
    訴所定之條件。惟原處分機關再依道路交通管理處罰條例第
    35條第1 項第1 款規定，裁處異議人新臺幣（下同）49,500
    元，及吊扣駕駛執照12個月，核與行政罰法之「一事不兩罰
    」原則不符，爰依法聲明異議，請求撤銷原處分等語。
二、按汽車駕駛人，駕駛汽車經測試檢定有下列情形之一者，處
    15,000元以上60,000元以下罰鍰，並當場移置保管其車輛及
    吊扣其駕駛執照1 年；因而肇事致人受傷者，並吊扣其駕駛
    執照2 年；致人重傷或死亡者，吊銷其駕駛執照，並不得再
    考領：一酒精濃度超過規定標準。又汽車駕駛人，有下列情
    形之一者，應接受道路交通安全講習：二有第35條第1 項規
    定之情形。道路交通管理處罰條例第35條第1 項第1 款、第
    24條第1 項第2 款分別定有明文。次按行政罰法第26條規定
    ：「一行為同時觸犯刑事法律及違反行政法上義務規定者，
    依刑事法律處罰之。但其行為應處以其他種類行政罰或得沒
    入之物而未經法院宣告沒收者，亦得裁處之。前項行為如經
    不起訴處分或為無罪、免訴、不受理、不付審理之裁判確定
    者，得依違反行政法上之義務規定裁處之。」同法第1 條規
    定：「違反行政法上義務而受罰鍰、沒入或其他種類行政罰
    之處罰時，適用本法。但其他法律有特別規定者，從其規定
    。」而上開道路交通管理處罰條例第35條第1 項第1 款規定
    ，係對行為人違反行政法上義務規定之裁處，且該條例關於
    一行為同時觸犯刑事法律及違反行政法上義務規定者，並無
    特別規定，故若汽車駕駛人一個酒後駕車行為，經測試檢定
    酒精濃度超過規定標準，而同時涉有刑法第185 條之3 公共
    危險罪嫌時，道路交通管理處罰機關除有行政罰法第26條第
    1 項但書得處以其他種類行政罰者之情形，得裁處其他種類
    行政罰外，關於罰鍰部分，即應依上開行政罰法第26條及道
    路交通管理處罰條例第10條規定移送地方法院檢察署處理，
    除於移送後再有上開行政罰法第26條第2 項得依違反行政法
    上義務規定裁處之情形外，不得逕依道路交通管理處罰條例
    第35條第1 項第1 款規定，裁處行為人罰鍰之行政罰。
三、次按被告所犯為死刑、無期徒刑或最輕本刑3 年以上有期徒
    刑以外之罪，檢察官參酌刑法第57條所列事項及公共利益之
    維護，認以緩起訴為適當者，得定1 年以上3 年以下之緩起
    訴期間為緩起訴處分，其期間自緩起訴處分確定之日起算。
    刑事訴訟法第253 條之1 第1 項定有明文。而行政罰法第26
    條已明定一事不二罰之原則，亦即應受行政罰之行為如經不
    起訴處分或為無罪、免訴、不受理、不付審理之裁判確定者
    ，始得依違反行政法上義務規定裁處之。上開法條規定並未
    包括「緩起訴處分」在內，雖「緩起訴處分」最終使被告免
    於刑事訴追之效果，與「不起訴處分」之效果相同，惟緩起
    訴處分另須於一定期間內遵守或履行刑事訴訟法第253 條之
    2 各款所規定之事項，若有同法第253 條之3 第1 項各款情
    形，檢察官仍得依職權或依告訴人之聲請，將緩起訴處分撤
    銷，故緩起訴處分之性質顯與不起訴處分不完全相同。本於
    對受處分人不利益之規定不得任意擴張解釋之原則，行政罰
    法第26條第2 項所謂「不起訴處分確定」之規定，尚難認可
    類推適用，將性質並非完全相同之「緩起訴處分」包括在內
    。
四、經查：
  (一)本件受處分人甲○○對於其上開酒醉駕車之行為並不爭執，
    復有高雄市政府警察局舉發違反道路交通管理事件通知單1
    紙在卷可憑，堪可認定。惟受處分人前開酒醉駕車之行為，
    除構成道路交通管理處罰條例第35條第1 項第1 款之交通違
    規事由外，亦已合於刑法第185 條之3 服用酒類不能安全駕
    駛動力交通工具而駕駛罪之構成要件，臺灣高雄地方法院檢
    察署檢察官於斟酌受處分人之犯後態度及公共利益之維護後
    ，認以緩起訴處分為適當，乃於96年3 月24日以96年度偵字
    第7966 號為緩起訴處分，並於處分書中載明緩起訴期間為1
    年，受處分人並應於緩起訴處分確定經該署觀護人通知後2
    個月內，親手在稿紙上抄寫證嚴法師之靜思語全集1 遍，及
    參與該署法治教育1 場次，上開緩起訴處分期間業於97年4
    月16日期滿未據撤銷等情，有該緩起訴處分書及臺灣高等法
    院被告前案紀錄表在卷可稽。
  (二)依上可知，受處分人前開違反刑事法律禁止規範之犯罪事實
    既已明確，僅因檢察官採取緩起訴處分之替代性刑事處遇手
    段，未將該案逕行起訴或聲請簡易判決處刑，致其後適用之
    刑事訴訟程序有所區別，然就受處分人負有遵守親手抄寫靜
    思語全集等之必要命令，其如未能確實履行義務，依刑事訴
    訟法第253 條之3 第1 項第3 款之規定，受處分人將遭受撤
    銷緩起訴處分之不利益；反之，倘其確實遵守並履行各項緩
    起訴條件，除非合於刑事訴訟法第260 條所定情形之一，否
    則受處分人即無再就同一案件遭受刑事訴追之虞。是以，檢
    察官所課以受處分人之上開負擔，雖非「刑罰」，但性質上
    可謂係實質之制裁，並且對受處分人之權利亦造成影響，已
    產生實質刑罰之效果，而與不具任何制裁或處罰作用之不起
    訴處分，迥不相同。再者，行政罰法第26條第2 項既未將緩
    起訴處分列舉其中，本於「例外規定從嚴解釋」之法理，亦
    不應將條文中「不起訴處分」之範圍，擴及於性質並非完全
    相同之「緩起訴處分」（不起訴處分與緩起訴之用詞不相同
    ，並無比附援引之問題，亦不能擴充解釋）。雖交通部95年
    7 月17日交路字第0950006986號函釋所稱，法務部行政罰法
    諮詢小組第1 次會議紀錄結論略以：緩起訴乃附帶條件的不
    起訴處分，亦即是不起訴的一種。惟行政罰法第26條第2 項
    乃例外得裁處行政秩序罰之補充規定，參諸該條文係將「不
    起訴處分」、「無罪」、「免訴」、「不受理」、「不付審
    理」等不能證明刑事被告犯罪或未曾使其實際接受刑罰之情
    形逐一臚列，顯然與該條第1 項所指發生處罰競合之前提要
    件不同，故明定有該條第2 項所列情形者，仍應依違反行政
    法上義務規定裁處。本件緩起訴處分既非不能證明行為人之
    犯罪事實，且有應於緩起訴分確定後2 月內親手抄寫靜思語
    全集之實質處罰，自與上開行政罰法第26條第2 項列舉之不
    起訴處分等情形迥然有別，仍無從遽為比擬而為相同之處置
    。如若不然，則刑事被告如經法院循審判程序判處罰金或得
    以易科罰金之拘役或有期徒刑，均得以援用行政法罰第26條
    第1 項之規定，免於處以行政秩序罰之雙重不利益；至於藉
    由緩起訴處分而節省司法資源者，在基於實質懲罰目的而其
    財產權遭受剝奪或應提供一定勞務之餘，卻仍需繳納一定金
    額之行政罰鍰，其結果勢必降低刑事被告接受緩起訴處分之
    意願，而與訂定緩起訴處分以替代繁複刑事審判程序之制度
    性機能相悖。
五、綜上，受處分人因駕駛汽車經測試檢定有酒精濃度超過規定
    標準部分，因另犯刑法第185條之3酒醉駕車之公共危險罪，
    並經臺灣高雄地方法院檢察署檢察官為緩起訴處分確定，依
    行政罰法第26條第1 項前段規定，即無再依道路交通管理處
    罰條例第35條第1 項第1 款裁處行政罰鍰之餘地，受處分人
    就此部分聲明異議，非無理由，原處分就此部分應予撤銷，
    另由本院為受處分人不罰之諭知。另原處分機關裁處異議人
    吊扣駕駛執照，及施以道安講習部分，係屬其他種類之行政
    裁罰，原處分機關本得依行政罰法第26條第1 項但書規定予
    以裁罰，於法並無不合，異議人就此部分亦提出異議請求撤
    銷，自無理由，應予駁回。
據上論斷，應依道路交通案件處理辦法第19條、第20條，裁定如
主文。
中    華    民    國    98    年    5     月    6     日
                  交通法庭    法  官  林裕凱
以上正本證明與原本無異。
如不服本裁定，應於收受送達後5 日內向本院提出抗告狀。
中    華    民    國    98    年    5     月    7     日
                              書記官  黃靖媛


司法院資訊處製作；財團法人民間司法改革基金會備份。
